行　政　法　院　判　決　　　　　　　　　　　　　八十八年度判字第二○○二號
　　再 審原 告　甲○○
　　訴訟代理人　吳榮昌　律師
　　再 審被 告　彰化縣稅捐稽徵處
右當事人間因土地增值稅事件，再審原告對本院中華民國八十七年八月七日八十七年
度判字第一五八五號判決提起再審之訴。本院判決如左︰
　　主  文
再審之訴駁回。
　　事  實
緣再審原告於民國八十二年九月七日出售系爭所有坐落彰化縣彰化市○○段九四七、
九四七之一至之五地號等六筆土地（持分各三分之一），向再審被告申請依土地稅法
第三十九條之二第一項規定免徵土地增值稅，並經核准免徵土地增值稅新台幣（以下
同）三三、七五六、七一二元在案。嗣再審被告發現系爭土地於五十九年即已編定為
文教區，八十年間再變更為住宅區，不符土地稅法第三十九條之二免徵土地增值稅規
定之適用，乃核定補徵原免徵之土地增值稅三三、七五六、七一二元。再審原告不服
，以上開土地為農牧用地，移轉後現仍繼續作農業使用，符合農地移轉免徵土地增值
稅之要件，且因住宅區細部計畫尚未完成，符合財政部八十三年十一月二十九日台財
稅第八三○六二五六八二號函釋意旨免徵土地增值稅云云，申請復查，未獲變更，提
起一冉一訴願，亦均遭決定駁回，提起行政訴訟，復經本院八十七年度判字第一五八
五號判決（以下簡稱原判決）駁回，茲再審原告又以原判決具有行政訴訟法第二十八
條第一、二款再審事由，提起再審之訴，爰摘兩造訴辯意旨於次：
再審原告起訴意旨略謂︰一、查依財政部八十三年十一月二十九日台財稅字第八三○
六二五六八二號函釋：「農業用地經都市計畫變更為新市鎮特定區、住宅區或其他使
用分區在細部計畫尚未完成前，如經都市計畫主管機關認定，仍應依原來之土地使用
分區別（或用地別）管制而為農業用地，其於移轉或繼承時，仍有土地稅法第三十
九條之二第一項及農業發展條例第三十一條規定之適用。」又再審被告函詢各主管機
關，依據彰化縣政府八十五年八月二十六日八五彰府工都字第一五○三六五號復函說
明二略以：「有關彰化市○○段九四七、九四七之一、九四七之二、九四七之三、九
四七之四、九四七之五地號等六筆土地案，已於變更彰化市都市計畫（第一期公共設
施保留地專案通盤檢討）案（八十年七月二十三日彰府工都字第一四一四二六號函公
告實施）內附帶條件變更為住宅區，應另行擬訂細部計畫後始得發照建築，並於八十
四年九月十二日彰府工都字第一五六五一三號函完成細部計畫公告實施．．．。」彰
化縣府函示既謂「應另行擬訂細部計畫後始得發照建築」等語，足見系爭之土地雖已
編定為文教區及住宅區，但因細部計畫遲於八十四年九月十二日方完成公告實施。因
此，在再審原告移轉之時八十二年九月七日，系爭土地仍然屬於依原來之土地使用分
區別管制而應為農牧用地。本件之情形即完全符合前開財政部之函釋，而有土地稅
法第三十九條之二第一項之適用而免徵土地增值稅，再審被告未依上開函釋辦理，自
屬與法有違。二、原判決有「適用法規顯有錯誤」之情形：(一)依前開台財稅字第八三
○六二五六八二號函示之要旨可知，雖然土地已經變更為其他之使用分區，但只要該
土地因其細部計畫尚未完成，仍經管制而為農業用地，其於移轉或繼承時，仍有土
地法第三十九條之二第一項及農業發展條例第三十一條之適用。準此以言，僅須土地
於移轉時符合(1)農業用地已經都市計畫變更為其他之使用分區而土地在移轉時已非屬
農業用地(2)因細部計畫尚未完成，經都市計畫主管機關認定該土地仍因管制而為農
業用地二點即有上開函示之適用。系爭土地雖於五十九年即編定為文教區，八十年再
編定為住宅區，然在編定為文教區前系爭土地為農業用地，五十九年固編定為文教區
，但卻因細部計劃尚未完成仍為農業用地。其後於八十年再編定為文教區，亦是因
細部計劃尚未完成而使系爭土地仍須照原來之使用分區加以管制使用；而並非於五十
九年因細部計畫尚未完成，而無法依文教區加以使用，是以原使用分區別加以管制使
用，而於八十年後因再編定為文教區即又因細部計畫尚未完成而認系爭土地應依都市
計劃法第三十二條之規定，按原來之使用分區別加以管制使用。如此一來，在五十九
年至八十年之期間，系爭土地究係依農業區加以使用管制抑或即依文教區加以使用管
制。若認係依文教區加以使用管制者，則都市計劃之細部計劃將失其意義。若系爭土
地又於八十一年編定為商業區，則是否此時又認應依住宅區加以使用管制，但實際上
，即使系爭土地在八十年至八十一年間因細部計劃尚未完成，而根本無法依住宅區來
加以使用，但依原判決之見解，認其應依住宅區來加以使用管制者，則對人民之權利
即無保障，且亦違反了台財稅字第八三○六二五六八二函非為免人民之土地雖經變更
地目但實際上無法依變更後之地目加以使用而須負擔土地增值稅之不利益，是上開函
示意旨中所謂「依原來之使用分區別」並無限定係依「前一次」之使用分區別來管制
使用，而係依土地實際使用限制之情形而定，是原判決有判決不適用法則之情形已甚
明顯。(二)退而言之，若依原判決理由中所載「系爭土地於五十九年四月當時既經編定
為都市計畫內文教區（文十五大專用地），屬都市計畫法第四十二條所指之公共設施
用地，故．．．，應依都市計畫法第三十二條規定，按文教區予以使用管制。」依土
地稅法第三十九條第一項及第二項前段規定：「被徵收之土地，免徵其土地增值稅。
」「依都市計畫法指定之公共設施保留地尚未被徵收前之移轉，準用前項規定，免徵
土地增值稅。」，則系爭之六筆土地，原判決既認為係屬都市計畫法所指定之公共設
施保留地，似有前開法條之適用而免徵土地增值稅。(三)再退步言，依彰化市公所八十
六年二月二十二日八六彰市工字第三二七六號函覆再審被告：系爭六筆土地「少部分
住宅區，部分公兒用地」，至少就上開「公兒用地」部分，亦應有前開土地稅法第三
十九條第二項前段之適用。原判決未適用前開法條之規定，亦屬有「適用法規顯有錯
誤」之違法。三、原判決有「判決理由與主文顯有矛盾」之情形：原判決於理由中既
認為「上開財政部八十三年十一月二十九日台財稅第八三○六二五六八二號函釋意旨
，．．．，惟應以經都市計畫主管機關認定，仍應依原來之土地使用分區別管制為
農業用地者為限，．．．。」而依再審原告所提呈之彰化市公所八十七年四月二十一
日彰市工字第八九一九號函略以：「．．．需另行辦堙擬定細部計畫．．．。但現尚
未辦理細部計畫不能變更為建地，經現場勘察，目前作為農牧用地使用。」中已明確
指出系土爭土地依主管機關認定為農業用地，則依前開理由即有八十三年台財稅字
第八三○六二五六八二號函之適用無誤。原判決最後又認無前開函釋之適用，顯有理
由矛盾之情形。四、綜上開之說明，原判決有行政訴訟法第二十八條第一款及第二款
之情形，再審原告實難甘服，爰依法提起再審之訴，狀請鈞院鑒核，賜准判決將原判
決廢棄，並將原處分及原決定一併撤銷，以維法制，並保權益，實感德便等語。
再審被告答辯意旨略以：再審原告於八十二年九月七日出售所有系爭六筆土地（持分
各三分之一），向再審被告申請依土地稅法第三十九條之二免徵土地增值稅，並經核
准免徵土地增值稅三三、七五六、七一二元在案，嗣發現系爭土地於五十九年即已編
定為文教區，八十年間再變更為住宅區，不符首揭法條免徵土地增值稅規定之適用，
再審被告乃據以補徵原免徵之土地增值稅三三、七五六、七一二元。經查，所謂農業
用地，係指供農作、森林、養殖、畜牧、及與農業經營不可分離之農舍．．．及其他
農用之土地而言；而所謂耕地，係指農業用地中依區域計畫法編定之農牧用地，或依
都市計畫法編為農業區、保護區之田、旱地目土地而言，農業發展條例第三條第十款
及第十一款定有明文。財政部八十三年十一月二十九日台財稅第八三○六二五六八二
號函釋意旨，雖陳明農業用地經都市計畫變成為新市鎮特定區、住宅區或其他使用分
區，在細部計畫未完成前，其移轉或繼承仍有農業用地免徵土地增值稅之適用，惟應
以經都市計畫主管機關認定，仍應依原來之土地使用分區別管制為農業用地者為限
，以符公平課稅原則。至於都市計畫土地使用分區管制，依都市計畫法第三十二條規
定，得劃定為住宅、商業、工業等使用區，並得情況，劃定其他使用區或特定專用
區，而予以使用管制。參照農業發展條例第三條第十一款規定，經都市計畫變成為新
市鎮特定區、住宅區或其他使用分區之土地，乃有劃定為農業區或保護區，因而為
農業用地予以使用分區管制之情形存在，而移轉或繼承之土地歸屬此使用分區管制者
，始得主張免徵土地增值稅。再審原告所有系爭六筆土地，於五十九年四月三日彰化
市都市計畫修訂實施編定為文教區，八十年變更都市計畫（第一期公共設施保留地專
案通盤檢討）時變更為住宅區，有彰化縣政府函及彰化市公所八十三年九月二十六日
八三彰市工字第三二○四七號函附原處分卷足稽，且為再審原告所不爭。系爭土地於
五十九年四月三日既經編定為都市計畫內文教區（文十五大專用地），屬都市計畫法
第四十二條所指之公共設施用地，故系爭土地於八十年間經都市計畫變更為住宅區，
在八十四年九月十二日細部計畫未完成前，應依都市計畫法第三十二條規定，按文教
區予以使用管制。此由彰化市公所函覆被告稱：系爭六筆土地「少部分住宅區，部分
公兒用地」，（見該公所八十六年二月二十二日八六彰市工字第三二七六號函）。系
爭土地經土地計畫變更為住宅區，惟並非為農業用地予以使用分區管制，自無財政
部八十三年十一月二十九日台財稅第八三○六二五六八二號函之適用。從而，再審被
告事後發現原核准免稅有誤，即依據稅捐稽徵法第二十一條第二項規定，予以補徵原
免徵土地增值稅三三、七五六、七一二元整，並無違誤。至再審原告援引土地稅法第
三十九條第二項規定「依都市計畫法指定之公共設施保留地尚未被徵收前之移轉，準
用前項規定，免徵土地增值稅。」稱該系爭土地為公共設施保留地，似應免徵土地增
值稅乙節，惟查上開規定係於八十六年五月二十日修訂新增，再審原告於八十二年九
月七日移轉系爭土地尚無該規定之適用，況該等土地亦未經權責機關核認為公共設施
保留地，本件再審之訴並無理由，請予駁回等語。
　　理  由
按行政訴訟法第二十八條第一款所謂適用法規顯有錯誤，係指原判決所適用之法規與
該案應適用之現行法規相違背，或與解釋判例有所牴觸者而言。至於法律上見解歧異
，再審原告對之縱有爭執，要難謂為適用法規錯誤，而據為再審之理由。經查原判決
駁回再審原告在前訴訟程序之訴，其理由係認為：按「農業用地在依法作農業使用時
，移轉與自行耕作之農民繼續耕作者，免徵土地增值稅。」為土地稅法第三十九條之
二第一項所明定。又「農地經移轉核准免徵土地增值稅後，發現該地移轉時業經依法
發布為都市計畫住宅區○○○區○道路用地、市場區、停車場、水溝區或其他非農業
用地，雖土地登記簿之使用種類仍為農牧用地，應無土地稅法第三十九條之二免徵土
地增值稅之適用。」亦為財政部八十年三月十一日台財稅第八○○○四二五○一號函
釋有案。是農業用地免徵土地增值稅者，須符合：(一)在依法作農業使用期間移轉。(二)
移轉與自行耕作之農民。(三)承受該地之農民須繼續耕作等要件，始克相當。本件原告
（即再審原告，下同）於八十二年九月七日出售所有系爭六筆（持分各三分之一）土
地，向被告申請依土地稅法第三十九條之二免徵土地增值稅，並經核准免徵土地增值
稅三三、七五六、七一二元在案，嗣被告（即再審被告，下同）發現系爭土地於五十
九年即已編定為文教區，八十年間再變更為住宅區，不符首揭法條免徵土地增值稅規
定之適用，被告乃據以補徵原免徵之土地增值稅三三、七五六、七一二元。揆諸首揭
說明，核無不合。原告不服，起訴主張：依財政部八十三年十一月二十九日台財稅第
八三○六二五六八二號函釋：「農業用地經都市計畫變更為新市鎮特定區、住宅區或
其他使用分區，在細部計畫未完成前，如經都市計畫主管機關認定，仍應依原來之土
地使用分區別管制而為農業用地，其移轉或繼承時，仍有土地稅法第三十九條之二
第三項及農業發展條例第三十一條規定之適用。」及彰化縣政府八十五年八月二十六
日八五彰府工都字第一五○三六五號函復被告說明二略以：「有關彰化市○○段九四
七、九四七之一、九四七之二、九四七之三、九四七之四、九四七之五地號等六筆土
地案，已於變更彰化都市計畫（第一期公共設施保留專案通盤檢討）案（八十年七月
二十三日彰府工都字第一四一四二六號函公告實施）內附帶條件變更為住宅區，應另
行擬訂細部計畫後始得發照建築，並於八十四年九月十二日彰府工都字第一五六五一
三號函完成細部計畫公告實施．．．。」則系爭土地雖編定為文教區及住宅區，但因
細部計畫於八十四年九月十二日方完成公告實施，在其移轉時（八十二年九月七日）
仍應屬於依原來之土地使用分區管制，而應為農牧用地，有前開財政部函釋免徵土
地增值稅之適用。縱認原告依法應繳納系爭土地之土地增值稅，因系爭土地在編定為
文教區後，亦有多次移轉，而被告僅針對其課徵土地增值稅，亦即將以往本應課徵而
未開徵之稅金完全轉嫁於其身上，不符公平課稅之原則云云。經查，所謂農業用地，
係指供農作、森林、養殖、畜牧、及與農業經營不可分離之農舍．．．及其他農用之
土地而言；而所謂耕地，係指農業用地中依區域計畫法編定之農牧用地，或依都市計
畫法編為農業區、保護區之田、旱地目土地屬之，農業發展條例第三條第十款及第十
一款定有明文。上開財政部八十三年十一月二十九日台財稅第八三○六二五六八二號
函釋意旨，雖陳明農業用地經都市計畫變成為新市鎮特定區、住宅區或其他使用分區
，在細部計畫未完成前，其移轉或繼承仍有農業用地免徵土地增值稅之適用，惟應以
經都市計畫主管機關認定，仍應依原來之土地使用分區別管制為農業用地者為限，
以符公平課稅原則。至於都市計畫土地使用分區管制，依都市計畫法第三十二條規定
，得劃定為住宅、商業、工業等使用區，並得情況，劃定其他使用區或特定專用區
，而予以使用管制。參照前開農業發展條例第三條第十一款規定，經都市計畫變成為
新市鎮特定區、住宅區或其他使用分區之土地，乃有劃定為農業區或保護區，因而
為農業用地予以使用分區管制之情形存在，而移轉或繼承之土地歸屬此使用分區管制
者，始得主張免徵土地增值稅之適用。本件原告所有系爭六筆土地，於五十九年四月
三日彰化市都市計畫修訂實施編定為文教區，八十年變更都市計畫（第一期公共設施
保留地專案通盤檢討）時變更為住宅區，有彰化縣政府前開函及彰化市公所八十三年
九月二十六日八三彰市工字第三二○四七號函附原處分足稽，且為兩造所不爭，堪
予認定。系爭土地於五十九年四月三日既經編定為都市計畫內文教區（文十五大專用
地），屬都市計畫法第四十二條所指之公共設施用地，故系爭土地於八十年間經都市
計畫變更為住宅區，在八十四年九月十二日細部計畫未完成前，應依都市計畫法第三
十二條規定，按文教區予以使用管制。此由彰化市公所函覆被告稱：系爭六筆土地「
少部分住宅區，部分公兒用地」，有該公所八十六年二月二十二日八六彰市工字第三
二七六號函附原處分，得其明證。系爭土地經土地計畫變更為住宅區，惟並非為
農業用地予以使用分區管制，自無上開財政部八十三年十一月二十九日台財稅第八三
○六二五六八二號函之適用。從而，被告事後發現原核准免稅有誤，即依據稅捐稽徵
法第二十一條第二項規定，予以補徵原免徵土地增值稅額三三、七五六、七一二元整
，並無違誤。又農業用地移轉，依七十二年八月一日修正公布，同年月三日生效之農
業發展條例第二十七條規定，始有免稅之適用，土地稅法亦於七十八年十月三十日配
合增訂第三十九條之二（同年十一月一日生效）。從而，於七十二年八月三日之後移
轉之農地，始有免徵土地稅之適用。原告係於七十二年八月九日取得系爭土地所有權
，直至八十二年九月七日出售，被告依其七十二年八月前次移轉現值，計算其應納之
土地增值稅，並無將以往未開徵之稅金轉嫁原告之情形存在。本件原處分，並無違誤
，一再訴願決定，遞予維持，亦無不合云云。核其所適用之法規，並無與該案應適用
之法規相違背，或於解釋判例或法則有所牴觸之情形，難謂原判決有行政訴訟法第二
十八條第一款之再審原因。再審原告仍執陳詞訴稱：依前開台財稅字第八三○六二五
六八二號函示之要旨可知，雖然土地已經變更為其他之使用分區，但只要該土地因其
細部計畫尚未完成，仍經管制而為農業用地，其於移轉或繼承時，仍有土地法第三
十九條之二第一項及農業發展條例第三十一條之適用。準此以言，僅須土地於移轉時
符合(1)農業用地已經都市計畫變更為其他之使用分區而土地在移轉時已非屬農業用地
(2)因細部計畫尚未完成，經都市計畫主管機關認定該土地仍因管制而為農業用地二
點即有上開函函示之適用。系爭土地雖於五十九年即編定為文教區，八十年再編定為
住宅區，然在編定為文教區前系爭土地為農業用地，五十九年固編定為文教區，但卻
因細部計劃尚未完成仍為農業用地。其後於八十年再編定為文教區，亦是因細部計
劃尚未完成而使系爭土地仍須照原來之使用分區加以管制使用；而並非於五十九年因
細部計畫尚未完成，而無法依文教區加以使用，是以原使用分區別加以管制使用，而
於八十年後因再編定為文教區即又因細部計畫尚未完成而認系爭土地應依都市計劃第
三十二條之規定，按原來之使用分區別加以管制使用。如此一來，在五十九年至八十
年之期間，系爭土地究係依農業區加以使用管制抑或即依文教區加以使用管制。若認
係依文教區加以使用管制者，則都市計劃之細部計劃將失其意義。若系爭土地又於八
十一年編定為商業區，則是否此時又認應依住宅區加以使用管制，但實際上，即使系
爭土地在八十年至八十一年間因細部計劃尚未完成，而根本無法依住宅區來加以使用
，但依原判決認其應依住宅區來加以使用管制者，則對人民之權利即無保障，且亦違
反了台財稅字第八三○六二五六八二函釋意旨，是上開函示中所謂「依原來之使用分
區別」並無限定係依「前一次」之使用分區別來管制使用，而係依土地實際使用限制
之情形而定云云。核屬其個人主觀法律見解之歧異，揆諸首揭說明，不得謂為原判決
適用法規錯誤。至再審原告主張依土地稅法第三十九條第一項及第二項前段規定：「
被徵收之土地，免徵其土地增值稅。」「依都市計畫法指定之公共設施保留地尚未被
徵收前之移轉，準用前項規定，免徵土地增值稅。」，則系爭之六筆土地，原判決既
認為係屬都市計畫法所指定之公共設施保留地，亦有前開法條之適用而免徵土地增值
稅。依彰化市公所八十六年二月二十二日八六彰市工字第三二七六號函覆再審被告：
系爭六筆土地「少部分住宅區，部分公兒用地」，至少就上開「公兒用地」部分，亦
應有前開土地稅法第三十九條第二項前段之適用。原判決未適用前開法條之規定，顯
有違誤云云。惟土地法第三十九條第二項免徵土地增值稅之規定，係於八十七年五月
二十日始修訂，系爭土地既早於八十二年九月七日即已移轉，且未經主管機關認定為
公共設施保留地，自無該免徵土地增值稅之適用。次按行政訴訟法第二十八條第二款
所謂判決理由與主文顯有矛盾，係指判決理由與主文之內容適得其反而言，本院六十
年裁字第八十七號著有判例。查原判決主文係駁回再審原告於前訴訟程序之訴，而理
由欄則明其訴為無理由之依據，經核並無判決理由與主文內容適得其反之情事。是
再審原告據以提起本件再審之訴，顯無再審理由，應予駁回。
據上論結，本件再審之訴為無理由，爰依行政訴訟法第三十三條、民事訴訟法第五百
零二條第二項，判決如主文。
中    華    民    國     八十八      年      五      月     二十一      日
                    行 政 法 院 第 四 庭
                                審 判 長 評  事      葉  振  權
                                         評  事      沈  水  元
                                         評  事      吳      仁
                                         評  事      林  家  惠
                                         評  事      吳  明  鴻
右  正  本  證  明  與  原  本  無  異
                                         法院書記官  陳  盛  信
中    華    民    國     八十八      年      五      月     二十四      日
